【裁判字號】    99,交聲,1164
【裁判日期】    990531
【裁判案由】    聲明異議
【裁判全文】
臺灣臺中地方法院交通事件裁定       99年度交聲字第1164號
原處分機關    交通部公路總局臺中區監理所臺中市監理站
聲明異議人
即受處分人    甲○○
上列聲明異議人因違反道路交通管理處罰條例案件，對於交通部
公路總局臺中區監理所臺中市監理站於民國99年3月1日所為之處
分（原處分案號：裁監稽違字第裁61-GF0000000號），聲明異議
，本院裁定如下：
    主  文
原處分撤銷。
甲○○汽車駕駛人，領有普通重型機器腳踏車駕駛執照，駕駛大
型重型機器腳踏車，處罰鍰新臺幣一千八百元。
    理  由
一、原處分機關交通部公路總局臺中區監理所係以：異議人即受
    處分人甲○○（下稱異議人）騎乘未領號牌大型重型機車，
    於民國99年2月14日18時30分許，於臺中市市○○○路與惠
    中路口，因「領有普通重機駕照，駕駛大型重型機車」違規
    ，經臺中市警察局第六分局市政派出所依違反道路交通管理
    處罰條例第22條第1項第5款當場舉發。嗣經原處分機關於99
    年3月1日改依上開條例第21條第1項第9款「其他未依駕駛執
    照之持照條件規定駕車」之規定，以裁監稽違字第裁61-GF0
    000000號裁決書，裁處異議人罰鍰新臺幣（下同）6,000 元
    ，於法應無不合等詞。
二、聲明異議意旨略以：伊持有重型機車駕駛執照，駕駛大型重
    型機車，故應適用越級駕駛論處，而非以未依駕駛執照之持
    照條件規定駕車處罰等語。
三、按汽車駕駛人，領有普通重型機器腳踏車駕駛執照，駕駛大
    型重型機器腳踏車者，處新臺幣一千八百元以上三千六百元
    以下罰鍰，並禁止其駕駛：道路交通管理處罰條例第22條第
    1項第5款定有明文。
四、經查：異議人於前揭時、地，因領有普通重型機車駕駛執照
    ，而騎乘未領號牌大型重型機車經警攔檢之事實，此為異議
    人於其所書立之聲明異議狀中所不否認，且有本件舉發通知
    單、證號查詢機車駕駛人結果在卷足憑，是本件異議人已考
    領重型機車駕照而駕駛大型重型機車之違規事實，至為明確
    ，舉發機關係以該違規行為違反道路交通管理處罰條例第22
    條第1項第5款當場舉發，經原處分機關調查後，改依同條例
    第21條第1項第9款「其他未依駕駛執照之持照條件規定駕車
    」而為裁處，異議人認應以原舉發機關所適用之法條為當，
    是本件之爭點在於該違規行為究應以道路交通管理處罰條例
    第22條第1項第5款裁罰，抑或應適用同條例第21條第1項第9
    款之規定。對此一法律適用爭點，本院依職權函詢原處分機
    關改以前述規定裁處之理由，經原處分機關於99年4月16日
    以中監中字第0990003081號函復略稱：大型重型機車駕照因
    學科訓練時數之不同，考領駕照後所騎乘之機車以排氣量可
    區分為：逾250CC-未滿550CC及550CC（含）以上（可行駛快
    車道及快速道路），依違反道路交通管理事件統一裁罰基準
    及處理細則第2條第3項規定，如騎乘汽缸總排氣量五百五十
    立方公分以上之大型重型機器腳踏車違反本條例規定之處罰
    ，除基準表另有規定外，現行均比照小型車之裁罰基準裁處
    ，故本件依道路交通管理處罰條例第21條第1項第9款之規定
    加以裁處等語，且於函文中另檢附統一裁罰基準表裁處細目
    節略及550CC以上大型重型機車宣導資料為據。惟按法規係
    由「構成要件」及「法律效果」二部分所構成之條件式命題
    ，此一普遍抽象之規定，必須適用於具體個別之社會生活事
    實，對其賦予一定之法律效果，在其涵攝適用上，應先為事
    實之調查及認定，再對法律構成要件之內容為解釋及認定，
    並依所認定之事實進行涵攝，以判斷是否與構成要件要素該
    當，爾後再核定其法律效果；而道路交通管理處罰條例第22
    條第1項第5款係以「領有普通重型機器腳踏車駕駛執照，駕
    駛大型重型機器腳踏車」為其構成要件，本案異議人前述違
    規事實與此要件完全合致，雖此亦係「未依駕駛執照之持照
    條件規定駕車」之違規態樣，然在有具體規範條文可資援引
    之情形下，自應優先適用，而非適用較為抽象、概括之「其
    他未依駕駛執照之持照條件規定駕車」加以處罰；況縱然本
    件異議人騎乘超過汽缸總排氣量五百五十立方公分以上之大
    型重型機器腳踏車，而有前述違規情事，依前開裁罰基準之
    規定，應比照小型車之裁罰，然上揭裁罰基準乃「行政裁量
    」之範疇，係具體違規情節符合法定構成要件後，「法律效
    果」如何決定、適用問題，不得因該法律效果應比照小型車
    ，而在構成要件解釋、適用上即得擴張解釋，進而排除具體
    條文之適用，此種解釋、適用方法，將造成先決定法律效果
    （處罰之輕重）後，再擇定適合之具體規範之結論，而與前
    述法學方法有違。是本案應優先適用道路交通管理處罰條例
    第22條第1項第5款之規定，異議意旨為有理由；從而，原舉
    發機關以異議人「領有普通重機駕照，駕駛大型重型機車」
    違規，依違反道路交通管理處罰條例第22條第1項第5款加以
    舉發，核無違誤，原處分機關改以異議人「未依駕駛執照之
    持照條件規定駕車」，依違反道路交通管理處罰條例第21條
    第1項第9款，裁處罰鍰6,000元，容有未洽，自應由本院將
    原處分撤銷，依違反道路交通管理處罰條例第22條第1項第5
    款規定，裁處異議人罰鍰1,800元，以資適法。
據上論結，應依道路交通管理處罰條例第87條第2項，道路交通
案件處理辦法第20條，裁定如主文。
中    華    民    國    99    年    5    月   31     日
                   交通法庭    法  官  楊曉惠
上正本證明與原本無異。
如不服本裁定，應於送達後5日內，向本院提出抗告狀。
                               書記官  謝明倫
中    華    民    國    99    年    5    月   31     日

司法院資訊處製作；財團法人民間司法改革基金會備份。
